臺灣高等法院臺中分院刑事判決　　　　　　　　　九十一年度上訴字第一六三五號
　　上　訴　人　臺灣臺中地方法院檢察署檢察官
　　被　　　告　丙○○
右上訴人因被告偽造文書等案件，不服臺灣臺中地方法院中華民國九十一年八月十五
日第一審判決（起訴案號：臺灣臺中地方法院檢察署九十年度偵字第二二一四三號）
，提起上訴，本院判決如左：
    主  文
原判決撤銷。
丙○○連續行使偽造私文書，足以生損害於公眾及他人，處有期徒刑伍月，如易科罰
金，以佰元折算壹日。
偽造之「甲○○」印章壹枚及車牌號碼ＯＪ─○三三○號汽（機）車過戶登記書上偽
造之「甲○○」署押、印文各壹枚均沒收。
    事  實
一、丙○○與甲○○二人於軍中服役時認識，丙○○於民國九十年八月間得知甲○○
    欲出售車牌號碼ＯＪ－０三三０號自小客車，丙○○遂代為聯絡其不詳姓名之友
    人，與甲○○相約至臺中市○○街某咖啡廳商討買賣事宜，甲○○與丙○○之友
    人以新臺幣（下同）五十四萬元之價格成交，嗣後丙○○之友人反悔不欲購買該
    部自小客車，丙○○見有機可乘，竟意圖為自己不法之所有，對甲○○隱瞞該友
    人不願購車之事實，並稱要查看車況，致甲○○陷於錯誤而誤以為該丙○○之友
    人仍欲購買該部自小客車，遂將該自小客車交予丙○○以供試車，甲○○並對蘇
    某說明須先還清台新銀行貸款二十二萬元及當鋪貸款八萬元後始得辦理過戶。丙
    ○○取得前開自小客車後，即駕駛該車至臺中市○○○路「鑫寶車行」（原判決
    誤載為「寶鑫車行」）接洽買賣事宜未果，再經由該車行介紹而與陳金田接洽買
    賣該車。丙○○與陳金田洽談後，議定以四十四萬元成交，其先以甲○○代理人
    身分與陳金田簽訂汽車買賣合約書，並帶同陳金田至當鋪還清借款八萬元，而取
    回甲○○之身分證、行車執照等資料，再由陳金田至台新銀行還清該車貸款二十
    二萬元，丙○○並授權委請不知情之陳金田代辦過戶手續。惟因陳金田認蘇某並
    非車主本人，遂提供空白之汽車買賣合約書二份請丙○○交予車主即甲○○簽認
    ，始願交付買賣餘款。丙○○遂基於偽造文書持以行使之概括犯意與使公務員登
    載不實之犯意，將前開二份空白汽車買賣合約書，其中一份書寫價金為五十四萬
    元，另一份則未寫明，均交與甲○○，甲○○遂應其要求在該二份汽車買賣合約
    書上簽名並按捺指印（均一式二張複寫，共四張）。丙○○取得前開二份汽車買
    賣合約書後，即交予不知情之陳金田而利用陳金田偽填售價為四十四萬元等內容
    於前開已由甲○○簽名及按指印（各一枚）之空白汽車買賣合約書上（一式二張
    複寫），陳金田登載完成交還丙○○確認，丙○○再將該偽造完成之買賣合約書
    交陳金田收執而行使之，足生損害於陳金田、甲○○。不知情之陳金田再於九十
    年八月中旬某日，委託不知情之姓名、年籍不詳之成年男子代刻「甲○○」印章
    一枚後，再委託另一不知情之姓名、年籍不詳之成年男子持前開偽造之印章蓋於
    汽（機）車過戶登記書上並偽造「甲○○」署押（即簽名）一枚於其上，並於九
    十年八月十五日持以向台中區監理所申請辦理汽車過戶而行使之，使該管公務人
    員將前開不實之車籍異動資料登載於職務上所掌之車籍登記資料公文書，而足以
    生損害於甲○○及監理機關車籍管理之正確性。辦理過戶後，陳金田再扣除前開
    其代為清償之貸款後，將買賣價款餘額十四萬元交予丙○○。嗣因甲○○無法聯
    絡上丙○○，發覺有異，經輾轉追查後始得悉上情。
二、案經甲○○訴請臺灣臺中地方法院檢察署檢察官偵查起訴。
    理  由
一、右揭事實，業據被告丙○○於偵查、原審及本院審理時坦承不諱，核與被害人甲
    ○○指訴情節相符，並經證人陳金田證述明確，復有汽車買賣合約書、交通部公
    路總局台中區監理所九十一年四月二十三日九一中監車字第九一一九二三五號函
    暨其所附之汽（機）車過戶登記書及交通部公路總局台中區監理所台中市監理站
    九十一年六月十四日九一中監中字第九一○二八八九號函暨所附汽車異動歷史查
    詢等資料在卷可稽。本案事證明確，被告犯行至堪認定。
二、按刑法第二百十條之偽造私文書罪，旨在處罰無製作權之人，不法製作他人之文
    書，若逾越授權範圍或以欺瞞之方法使人為署押，用以製作違反本人意思之文書
    ，仍屬盜用署押而偽造私文書（參考最高法院八十九年度台上字第一０八五號、
    八十八年度台上字第五八九０號判決）；被告不詳姓名友人原欲以五十四萬元代
    價向告訴人購車，嗣該友人反悔，被告隱瞞此情，使被害人誤認要將車輛賣與該
    人，而簽名並按捺指印於前開空白汽車買賣合約書上，被告顯係以欺瞞之方法盜
    用他人署押，依前開說明，應論以盜用署押而偽造私文書罪；其復持以行使交付
    予陳金田，堪認其所為構成刑法第二百十六條、第二百十條之行使偽造私文書罪
    。又被告利用不知情之陳金田轉委託另不知情之姓名、年籍不詳成年男子持前開
    偽造之印章蓋於具有私文書性質之汽（機）車過戶登記書上並偽造「甲○○」署
    押（即簽名）一枚於其上，而偽造汽（機）車過戶登記書持向監理機關辦理過戶
    ，則被告就此部分亦構成刑法第二百十六條、第二百十條之行使偽造私文書罪。
    復按被害人本欲以五十四萬元之價格將上開自小客車售予曾見面約談之被告友人
    ，因該友人嗣後反悔，而被告竟未盡告知義務，反佯稱其友人願意以議定價格購
    買前開自小客車，使被害人陷於錯誤誤以為該車之買受人即係被告之該名友人而
    交付該車，被告此部分所為與刑法第三百三十九條第一項之詐欺取財罪之構成要
    件該當。另按被告利用不知情之陳金田委託前開不知情之姓名、年籍不詳成年男
    子至台中區監理所，辦理將該車過戶予陳金田，致台中區監理所不知情之承辦員
    將前開不實之車籍異動資料登載於職務上所掌之車籍資料公文書，而足以生損害
    於甲○○及監理機關對車籍管理之正確性，此部份之行為則構成刑法第二百十四
    條之使公務員登載不實罪。
三、又按刑法第二百十條之偽造私文書罪，以無製作權之人冒用他人名義而製作文書
    為要件，倘以他人之代理人自居，而以代理人自己之名義製作文書時，即與冒用
    他人名義之要件不符（最高法院八十九年度台上字第四三二一號判決參照）；查
    被告於與證人陳金田洽談後，議定以四十四萬元成交，而先以甲○○代理人身分
    與陳金田簽訂之汽車買賣合約書（附原審卷，左上角有編號１之標示），因其並
    於代售人欄簽名，且賣方欄空白，顯係以甲○○之代理人自居，而以代理人自己
    之名義製作文書，此部分尚不構成偽造私文書罪。而前開書寫價金為五十四萬元
    之汽車買賣合約書（附原審卷，左上角有編號３之標示），既係甲○○簽名並按
    捺指印，而內容亦為其授權之本意，尚難認係被告無權製作，此部分亦無偽造私
    文書可言。
四、核被告丙○○所為，係犯刑法第二百十六條、第二百十條之行使偽造私文書罪、
    同法第三百三十九條第一項之詐欺取財罪及同法第二百十四條之使公務員登載不
    實罪。被告利用不知情之陳金田偽造前開汽車買賣合約書，及利用陳金田轉委託
    前開姓名、年籍不詳之成年男子偽造「甲○○」印章並使陳金田轉委託另一姓名
    、年籍不詳之成年男子持前開偽造印章蓋於汽（機）車過戶登記書上，再持向台
    中區監理所，辦理將該車過戶予陳金田，致台中區監理所不知情之承辦員將前開
    不實之車籍異動資料登載於公文書之行為，應成立偽造印章、印文、署押與行使
    偽造私文書、使公務員登載不實之間接正犯。被告盜用署押而偽造前開汽車買賣
    合約書，其盜用署押之行為係偽造私文書行為之一部；又被告偽造「甲○○」印
    章、印文、署押之行為，亦為其偽造私文書即汽（機）車過戶登記書之一部；且
    其偽造私文書之低度行為又為行使之高度行為所吸收，均只論以行使偽造私文書
    罪（最高法院四十四年度台上字第八六四號判例、八十八年度台非字第五號判決
    參照）。另查被告先後二次所犯行使偽造私文書之犯行，時間緊接，犯罪構成要
    件相同，顯係基於概括犯意為之，屬連續犯，依刑法第五十六條之規定，應以一
    罪論，並加重其刑。復查被告所犯前開三罪間，有方法結果之牽連關係，為牽連
    犯，應依刑法第五十五條之規定，從一重之連續行使偽造私文書罪處斷。又起訴
    書雖未敘及被告前開利用不知情之陳金田與不詳姓名、年籍之成年男子所犯行使
    偽造私文書罪（指行使偽造之汽機車過戶登記書部分）、使公務員登載不實等犯
    行，然該部分事實與公訴人起訴之事實間分別具有連續犯或牽連犯之裁判上一罪
    關係，應為起訴效力所及，本院自得併予審究。又起訴事實雖敘及被告前開偽造
    汽車買賣合約書持以行使之犯行，惟起訴法條欄漏未引用刑法第二百十六條，尚
    有未洽，惟毋庸變更起訴法條（司法院七十二年四月三十日（七二）廳刑一字第
    三七六號函可資參照），附此說明。原審認被告所犯事證明確，予以論罪科刑，
    固非無見；惟被告以詐術變賣友人汽車得利，對被害人損失迄未賠償分文，原審
    僅判處被告有期徒刑四月，尚嫌稍輕，公訴人據此上訴，非無理由，自應由本院
    予以撤銷改判。爰審酌被告貪得私利之犯罪動機、手段、所得財物數量且迄未賠
    償被害人損失等一切情狀，量處如主文第二項所示之刑，並諭知易科罰金之折算
    標準，以資懲儆。
五、末查被告所偽造之前開汽車買賣合約書係一式二張，均已交付證人陳金田，其中
    一張扣案（附原審卷，左上角有編號２之標示），另一張經證人陳金田丟棄而不
    存在等情，業經證人陳金田證述在卷（見原審卷第一百零九頁）；則附原審卷之
    汽車買賣合約書一張，已非屬被告所有，亦非違禁物，尚不得依刑法第三十八條
    規定宣告沒收。至刑法第二百十九條所定不問屬於犯人與否沒收之者，以偽造之
    印章、印文或署押為限，盜用者不在其列（最高法院四十八年度台上字第一五三
    三號判例參照）；則被告係以盜用署押之方式而偽造前開汽車買賣合約書，並非
    偽造之印章、印文、或署押，業如前述，則前開汽車買賣合約書中之被害人真正
    署押，亦不得依刑法第二百十九條之規定宣告沒收，附此敘明。至被告所偽造之
    前開「甲○○」印章一枚，無法證明已滅失而不存在，不問屬於犯人與否，應依
    刑法第二百十九條規定，宣告沒收。又被告所偽造之前開汽（機）車過戶登記書
    ，雖係供被告犯罪所用之物，然已交付予監理機關辦理過戶手續，非被告所有，
    且非違禁物，亦不得依刑法第三十八條第一項第二款之規定宣告沒收；惟前開汽
    （機）車過戶登記書中「甲○○」之印文、署押各一枚，均係偽造，不問屬於犯
    人與否，均應依刑法第二百十九條之規定，宣告沒收。
據上論斷，應依刑事訴訟法第三百六十九條第一項前段、第三百六十四條、第二百九
十九條第一項前段，刑法第五十六條、第二百十六條、第二百十條、第二百十四條、
第三百三十九條第一項、第五十五條、第四十一條第一項前段、第二百十九條，罰金
罰鍰提高標準條例第一條前段、第二條，判決如主文。
本案經檢察官乙○○到庭執行職務。
中        華        民        國  九 十 一  年    十一    月　　十三　  日
　　                              臺灣高等法院臺中分院刑事第五庭
                                    　　審判長法　官　袁　從　楨
                                              法  官  胡  森  田
                                              法  官  姚  勳  昌
右正本證明與原本無異。
如不服本判決應於收受送達後十日內向本院提出上訴書狀，其未敘述上訴之理由者並
得於提起上訴後十日內向本院補提理由書（均須按他造當事人之人數附繕本）。
                                              書記官  陳  如  慧
中        華        民        國  九 十 一  年    十一    月　　十四　  日
附錄本案論罪科刑法條全文
刑法第二百十條：
偽造、變造私文書，足以生損害於公眾或他人者，處五年以下有期徒刑。
刑法第二百十四條：
明知為不實之事項，而使公務員登載於職務上所掌之公文書，足以生損害於公眾或他
人者，處三年以下有期徒刑、拘役或五百元以下罰金。
刑法第二百十六條：
行使第二百十條至第二百十五條之文書者，依偽造、變造文書或登載不實事項或使登
載不實事項之規定處斷。
刑法第三百三十九條第一項：
意圖為自己或第三人不法之所有，以詐術使人將本人或第三人之物交付者，處五年以
下有期徒刑、拘役或科或併科一千元以下罰金。
                                                                        Ｋ
